臺灣高等法院臺中分院民事判決
111年度上字第179號
上  訴  人  張景淼  
訴訟代理人  吳秀菊律師
被 上 訴人  照福生活新象股份有限公司

法定代理人  李思綺  
訴訟代理人  古同亮  
上列當事人間請求塗銷抵押權登記事件，上訴人對於民國111年1
月27日臺灣苗栗地方法院110年度訴字第492號第一審判決提起上
訴，本院於111年5月11日言詞辯論終結，判決如下：
    主      文
上訴駁回。
第二審訴訟費用由上訴人負擔。
    事實及理由
甲、程序方面
壹、上訴人（即被告）提出臺灣苗栗地方檢察署110年度偵字第5
    892號檢察官不起訴處分書作為上訴理由之證據方法（本院
    卷二第33-39頁），然不起訴處分書第3頁明載「本件確屬被
    告2人與告訴人（古○○）間約定債務整合、仲介出售房地之
    民事契約」等情，即上訴人一方早即向檢察官主張古○○（即
    告訴人）為真正債務人，則該不起訴處分書所依據之相關證
    據方法（含上訴人、證人、利害關係人之陳述筆錄）等事證
    ，顯然攸關兩造權利義務基本事實之判斷，因認有調卷以供
    兩造辯論之必要。嗣上訴人庭外要求以由法院提供電子卷證
    方式閱卷，關於一、二審法院依規定製作電子卷證部分業已
    提供，有聲請文件、收據等在卷可稽（本院卷二第201-205
    頁）；上訴人所稱尚未閱得偵查卷證一節；除本院業於準備
    程序、言詞辯論期日，各當庭就上開偵查卷證為提示，並供
    兩造陳述意見而作為辯論依據外，本院並未禁止上訴人檢閱
    上開偵查卷宗之紙本卷證；其所稱未閱偵查卷證一情，係因
    其要求司法行政作業一併提供偵查卷證之電子檔卷，然檢察
    署並未授權本院可另製作電子卷證，本院只能提供紙本卷證
    待其閱卷，並於聲請閱卷時即已告知。故上開卷證與本件案
    情有關部分，業據當庭提示並供兩造辯論，自得為認定權利
    義務基本事實之佐證。
貳、本件訴訟標的即民國110年3月8日登記之抵押權種類：「最
    高限額抵押權」（下稱系爭抵押權）明載：「權利人（即抵
    押權人）張景淼」、「債務人及債務額比例：照福生活新象
    股份有限公司，債務額比例1分之1。」，擔保債權總金額新
    台幣（下同）600萬元、擔保債權種類及範圍：「擔保債務
    人對抵押權人現在及將來在本抵押權設定契約書所定最高限
    額內所負之債務，包括借款、墊款、票據。」，在原審即有
    設定契約、他項權利證明書、土地登記簿謄本等可憑（原審
    卷第19-37頁），與上訴人之上證11（本院卷二第147-149頁
    ）相符，並據檢察官向苗票縣大湖地政事務所函調附卷（11
    0年度偵字第5892號卷第85-92頁），互核一致。
乙、實體方面
壹、兩造在原審之事實陳述：
一、按民事訴訟法第454條第一項規定「判決書內應記載之事實
    ，得引用第一審判決。當事人提出新攻擊或防禦方法者，應
    併記載之。」。
二、本院審理後，因認原審關於兩造權利義務之結論，應予維持
    ；且兩造主張攻防之主要事實業已載明原判決正本第1頁，
    其權利義務標的範圍亦載明於判決附表（即原判決正本第4
    頁）；故兩造「在原審之事實陳述」，本院均引用原判決（
    含附表）之記載。
貳、原審判決：上訴人應將如附表所示最高限額抵押權登記均塗
    銷。上訴人不服，上訴聲明：原判決廢棄；上開廢棄部分，
    被上訴人所提起之第一審之訴駁回。答辯聲明：上訴駁回。
一、上訴人延續原審之陳述要旨，重新整理後之要旨略為：上訴
    人係受古○○委任整合及出售不動產而有衍生代墊費用；基於
    借名登記、委任、授權等關係，上訴人同意張○○將系爭不動
    產抵押權人設定為上訴人，具體內容則由張○○與古○○議定，
    是因古○○之蓄意訛詐始生本件爭執，法院應為有利於上訴人
    之判斷等語。
二、被上訴人亦延續原審陳詞，補稱略以：張○○先同意借款予古
    ○○並稱張景淼為金主，才以張景淼為抵押權人兼債權人辦理
    設定、登記；由公司法定代理人另有其人，可證古○○個人顯
    非公司唯一股東；上訴人前另行聲請拍賣抵押物，業據法院
    以債務人非被上訴人公司而駁回其聲請等語。
參、本院心證
Ⅰ、本件依規定引用原審判決理由：
一、按民事訴訟法第454條第二項規定「判決書內應記載之理由
    ，如第二審關於攻擊或防禦方法之意見及法律上之意見與第
    一審判決相同者，得引用之；如有不同者，應另行記載。關
    於當事人提出新攻擊或防禦方法之意見，應併記載之。」
二、上訴人在原審言詞辯論時已「自認」成立代辦墊付費用之契
    約當事人，為張○○與古○○間，權利義務當事人實為張○○、古
    ○○兩人等情，可認上訴人與被上訴人公司間，並無債權債務
    關係，除據原審載明言詞辯論筆錄外，並詳載於原判決理由
    （原審卷第180頁、判決正本第2頁第29行至第3頁第6行）；
    可見上訴人之自認及其效力，自原審審理過程，以迄判斷及
    心證理由說明，均具體客觀呈現，無不明之處。
　㈠上訴人之「自認」內容與卷附系爭抵押權設定契約、他項權
    利證明書、土地登記簿謄本等公文書所載「權利人（即抵押
    權人）張景淼」、「債務人及債務額比例：照福生活新象股
    份有限公司，債務額比例1分之1。」等文義相符，足以佐證
    上訴人之自認與事實相符；從而，事實審法院應依證據法則
    將其「自認」採為判斷兩造權利義務之依據。
　㈡此外，經比對勾稽上訴人歷來之陳述與卷證，確不能動搖其
    「自認」與事證相符之事實，益見兩造權利義務之爭執，自
    原審即已明確，且有原判決附表等可憑。因之，本院關於兩
    造攻擊或防禦方法及法律上意見之審斷，與第一審判決相同
    ，自得引用之。
三、另上訴人於原審雖有「免為假執行」之聲請，然對造在原審
    並無假執行之聲請，復無宣告假執行之必要與依據，原審自
    無庸贅詞回應此部分聲請，附此敘明。
Ⅱ、本院補充之理由：
一、按土地法第43條明文規定「依本法所為之登記，有絕對效力
    。」，乃因物權行為及其權利義務內容，係依土地法等規範
    而由地政主管機關以登記為公示方法，使第三人得知悉之狀
    態下，並以之作為物權權利取得、喪失、變更之要件，俾保
    護善意第三人，而對任何第三人均發法律上之效力，即具有
    物權對世之絕對性。
二、關於「絕對性效力第一重意義」即不動產登記、公示之所有
    權人本於權利主體所為處分，係有權、有效之處分：
　㈠上訴人雖自原審即併敘古○○與張○○等人之爭執；復再援引「
    借名登記」等觀點，求將訴外人間之權利義務關係，依土地
    法第43條規範而為有利上訴人之判斷等語。
  ㈡細繹上訴人所引「解釋」、判決要旨及文章見解等，均明白
    指稱「出名人既登記為該不動產之所有權人，其將該不動產
    處分移轉登記予第三人，自屬有權處分，無無權處分可言。
    」，核其要旨同在強調「出名人」既登記公示於外，其所為
    處分為有權處分，同屬肯認「絕對性效力第一重意義」（權
    利主體、處分權）之論述。
  ㈢然本件「登記為所有權人之出名人」（被上訴人公司）確為
    有權處分，即「所有權人」與「抵押義務人兼債務人」一致
    ，「無無權處分」之問題；況上訴人同認：【系爭抵押權之
    效力乃直接存於二造之間】（上訴理由狀二第3頁即本院卷
    二第125頁最末行）。
　㈣故上訴人欲藉上開論旨牽引古○○與張○○等人間爭執而指摘原
    審判決，與其所引資料論旨不合，為無理由。
三、再就「絕對性效力之第二重意義」即「權利義務內容」而言
    ，本應以登記、公示之內容文義為基準，不得另作歧異主張
    或比附。換言之，為實踐依土地法所為登記效力之絕對性，
    「權利義務（債權債務）之內容」應以登記、公示之文詞義
    理為準據，不容恣意曲解而更換權利義務內容，即不許另外
    臆測、攀援其他爭執遽予擴張、更換、改變土地登記簿謄本
    公文書所為登記、公示之具體內容與效力，以符法律規定並
    維公文書之公信力。
  ㈠系爭抵押權登記所公示權利義務主體為張景淼與被上訴人公
    司間；登記過程係張景森委任張○○並委任專業代書協助製作
    契約書、申請書後，再憑以申請地政主管機關登記，且《土
    地、建物改良物抵押權設定契約書》所載「權利人張景淼（
    債權額比例：全部）」、「義務人兼債務人照褔生活新象股
    份有限公司（債務額比例：全部）」與地政機關登記、公示
    之內容文義相符，有上開卷證可憑；復無文義不明或登載錯
    誤等情；自應以登記、公示內容作為系爭抵押權人（即債權
    人）、抵押義務人（兼債務人）間權利義務之準據。
  ㈡上訴人以古○○與張○○等人間之爭執及指摘古○○等語，除與上
    訴人在原審之「自認」與法律效果不合外；復與親自參與系
    爭抵押權設定過程之代書即證人馮○○於檢察官訊問時明白證
    稱：「（問：古○○提供債權人明細…給你的用意？）張○○要
    幫古○○賣房子，逐一核實告訴人在外欠債之狀況。…」等情
    不符（上開不起訴處分書第3頁、偵卷第95頁）；可見上訴
    人係事後攀引法律概念欲將古○○等人間之糾葛添附、變更於
    系爭抵押權所擔保債權，再事爭執；然其締約、申請、登記
    過程及公示內容，既均無不當，自應認上訴人臨訟陳詞與上
    開客觀事證與規定不合。
四、基此，上訴人就系爭抵押權所擔保債權之債務人為被上訴人
    公司等事實，攀緣古○○等人間之糾葛，進而飾詞變更依土地
    法等規範程序而登記、公示之權利義務關係（抵押權權利人
    、義務人及所擔保債權之債權人、債務人與債權範圍、內容
    ）等辯詞或主張，不能採憑。
肆、綜上所述，系爭抵押權之所擔保之債權內容，係在擔保系爭
    抵押權存續期間即110 年3月8日至110 年9月3日，債務人即
    被上訴人公司對於債權人即上訴人之債務，上訴人所指代墊
    款協議，縱然屬實，惟其債務人既非被上訴人公司，並為上
    訴人在原審言詞辯論時「自認」，上訴人臨訟所陳等情均非
    系爭抵押權擔保之範圍。從而，在系爭抵押權登記效力之權
    利義務主體、債權內容、抵押權存續期間等範圍內，上訴人
    既未能證明其在系爭抵押權存續期間，對被上訴人公司有何
    具體債權，則系爭抵押權所擔保債權既未發生，基於抵押權
    之從屬性，系爭抵押權即失所附麗而不存在。故原審為上訴
    人敗訴判決，並無不當；上訴意旨猶執前詞，請求廢棄改判
    ，上訴為無理由，應予駁回。
伍、本件應審理之爭點與事證已臻明確，上訴人援引「借名登記
    」概念等所為演繹之詞，及以古○○為債務人之相關收支、證
    明資料，暨聲請傳喚馮○○、林○○證言等舉證，除不合民事訴
    訟法第276條之規定外；實質上，以古○○為債務人等糾葛，
    暨其餘攻擊防禦方法，或非本件應審斷之爭執，或顯有違法
    律規定與事理，雖經綜合審酌，仍認於判決結果不生影響，
    均不再贅詞論列。
陸、據上論結，本件上訴為無理由，爰判決如主文。
中　　華　　民　　國　　111 　年　　5 　　月　　23　　日
　　　　　　　　　  民事第三庭　審判長法　官  黃玉清
　　　　　　　　　　　　　　　　　　  法　官  葛永輝
　　　　　　　　　　　　　　　　　    法　官  涂秀玲
正本係照原本作成。          
如不服本判決，應於收受送達後二十日內向本院提出上訴書狀，
其未表明上訴理由者，應於提出上訴後二十日內向本院補提理由
書狀（均須按他造當事人之人數附繕本）。
因疫情而遲誤不變期間，得向法院聲請回復原狀。
上訴時應提出委任律師或具有律師資格之人之委任狀；委任有律
師資格者，另應附具律師資格證書及釋明委任人與受任人有民事
訴訟法第四百六十六條之一第一項但書或第二項所定關係之釋明
文書影本。如委任律師提起上訴者，應一併繳納上訴裁判費。

                                      書記官  王麗英
　　　　　　　　　　　　　　　　　　　　　　　　　
中　　華　　民　　國　　111 　年　　5 　　月　　23　　日